【裁判字號】    90,上易,1052
【裁判日期】    900510
【裁判案由】    詐欺
【裁判全文】
臺灣高等法院高雄分院刑事判決    九十年度上易字第一五二號
    上  訴  人  台灣高雄地方法院檢察署檢察官
    被      告  甲○○
右上訴人因被告詐欺案件，不服臺灣高雄地方法院八十八年度易字第三七六０號中華
民國九十年五月十日第一審判決（起訴案號：臺灣高雄地方法院檢察署八十八年度偵
緝字第一一六八號），提起上訴，本院判決如左：
      主      文
上訴駁回。
      理      由
一、本案經本院審理結果，認第一審判決諭知被告甲○○無罪並無不當，應予維持，
    並引用第一審判決書記載之理由（如附件）。
二、檢察官上訴意旨以被告所招之會於八十七年十月八日即已倒會，顯見當時被告經
    濟已經困難，無清償之能力，竟仍於同年十一月間，分別向翼陽公司負責人洪綜
    佑借用支票及向耕代公司負責人蘇坤龍調借現款，而未告知倒會之事實，足見被
    告有詐欺之意圖，而指摘原判決諭知被告無罪為不當，然查如原判決附表一所示
    之四張支票，被告係於八十七年八月間陸續向翼陽公司之負責人洪綜佑借用，其
    餘原判決附表二之三張支票，被告則係於同年九月十四日及十月初，再向洪綜佑
    借用，此經告訴人翼陽公司於告訴狀明，是檢察官以被告係在倒會後之同年十
    一月，始向翼陽公司借取支票，顯與事實不符，又被告於倒會後之同年十一月十
    日，雖曾持原判決附表二編號三其向翼陽公司借用之支票向耕代公司調借現款，
    然觀諸被告向翼陽公司借用之如原判決附表一編號三、四到期日八十七年十一月
    十五日之支票，被告亦有將款匯入翼陽公司帳戶使之兌現，此經洪綜佑供述屬實
    ，顯見被告當時尚力圖使支票兌現，挽救週轉不靈之困境，否則，如其原有詐騙
    之意圖，大可捲款離去，殊無匯入款項讓支票兌付之必要，且被告現已與告訴人
    和解，告訴人亦均表示係誤會而不願追究，益見被告並無詐欺之犯行，是檢察官
    上訴，非有理由，應予駁回。
三、據上論斷，應依刑事訴訟法第三百六十八條、第三百七十三條，判決如主文。
本案經檢察官郭振昌到庭執行職務。
中    華    民    國      九十      年       七       月     十六   日
                              臺灣高等法院高雄分院刑事第九庭
                                  審判長法官  張明松
                                        法官  江泰章
                                        法官  陳吉雄
右正本證明與原本無異。
不得上訴。
                                      書記官  沈有進
中    華    民    國      九十      年       七       月    十八    日
                                                                    Ｄ
附件：
臺灣高雄地方法院刑事判決                        八十八年度易字第三七六號
    公  訴  人  臺灣高雄地方法院檢察署檢察官
    被      告  甲○○  男三十四歲（民國○○○年○月○○○日生）
                        住高雄市○○區○○街一九六巷十號之一
                        身分證統一編號：Ｅ一二七七八一號
右列被告因詐欺案件，經檢察官提起公訴（八十八年度偵緝字第一一六八號），本院
判決如左：
    主  文
甲○○無罪。
    理  由
一、公訴意旨如附件起訴書所載。
二、按犯罪事實應依證據認定之，無證據不得推定其犯罪事實，刑事訴訟法第一百五
    十四條定有明文。又告訴人之指述，係以使被告受刑事訴追為目的，是其陳述是
    否與事實相符，仍應調查其他證據以資審認；另刑法第三百三十九條第一項詐欺
    罪之成立，以意圖為自己或第三人不法所有，以詐術使人將本人或第三人之物交
    付為要件。所謂以詐術使人交付，必須被詐欺人因其詐術而陷於錯誤，若其所用
    方法不能認為詐術，亦不致使人陷於錯誤，即不構成該罪，最高法院五十二年台
    上字第一三００號、四十六年台上字第二六０號判例可資參照。
三、公訴意旨認被告甲○○涉有刑法第三百三十九條第一項之詐欺罪嫌，無非係以告
    訴人翼陽企業有限公司（下稱翼陽公司）負責人洪綜佑、耕代企業有限公司（下
    稱耕代公司）負責人蘇坤龍二人指述綦詳，並有洪綜佑提出由被告簽發之票號一
    六三二九一號、面額新台幣（下同）十萬元；票號一六三三００號、面額九萬五
    千零七十八元；票號一六三二九八號、面額十五萬二千五百六十元；票號一六三
    二九九號、面額十九萬七千七百三十元；票號一一四一五七號、面額七十六萬二
    千一百零二元之本票共五紙及蘇坤龍提出發票人同為翼陽公司、發票日八十八年
    一月二十日、票號AC0000000號、面額四十八萬七千六百五十元；發票日八十八
    年二月二十日、票號AC0000000號、面額六十四萬九千三百元之支票共二紙附卷
    可稽，並認(一)被告於八十八年十月八日宣告倒會（指被告所召募之民間互助會倒
    會），足徵被告借票及借款之時，經濟狀況已陷於困難，竟隱瞞此情，又向告訴
    人借票及調借現款，自難為無詐欺之不法意圖。(二)被告向翼陽公司借票時，係以
    要支付貨款為由，惟被告竟持之向耕代公司借款，足徵被告施用詐術，致使翼陽
    公司誤認其是要支付貨款及使耕代公司誤信其係持客票，有能力償還債款。(三)參
    以被告自八十八年十月間起積欠告訴人票款或借款，其間有機會償還欠款，惟迄
    今分文未付，事後逃逸無蹤，其有詐欺之不法所有意圖甚明等情，為其主要論據
    。
四、訊據被告甲○○固坦言因所經營之祥陽電機有限公司（下稱祥陽公司）需要資金
    週轉，有向洪綜佑借用以其所經營之翼陽公司名義簽發之支票，並以之向蘇坤泉
    調借現金供公司使用之事實，惟堅詞否認有何詐欺犯行，辯稱：伊自八十六年間
    起，便以客票扣除每月二分之利息後向蘇坤泉調現，嗣因景氣不佳，公司營運不
    善，自八十七年間起，又向洪綜佑借用支票調現支付貨款，起訴書附表二所示之
    三紙支票亦是向洪綜佑借用後，持以向蘇坤泉調現，而非向蘇坤龍調現，另起訴
    書附表一編號三、四所示二紙支票，伊均有將現金匯入該支票帳戶，迄至八十七
    年十月間始無資力再將票款匯入，而所召募之民間互助會亦於此時倒會，伊並無
    詐欺之犯意等語。
五、據告訴人翼陽公司負責人洪綜佑供稱：「他說他公司被倒債，週轉不過來，來向
    我借錢」之語（見八十八年度偵字第二四七二號偵查卷第一二頁）、「（票面上
    禁止背書轉讓有無塗銷？）有，因為甲○○要向朋友借錢」、「他之前也有向我
    借票，金額最多十幾萬元，後來他說有被人倒了一百多萬，他去向別人借錢要趕
    快還掉，我才借他」等語（見八十八年度偵字第六三五五號偵查卷八十八年五月
    十日偵訊筆錄）、「甲○○有提到說有可能拿這個票去向別人調現」之語（見本
    院八十九年十二月十九日審判筆錄），佐以證人蘇坤泉證述：禁止背書轉讓是我
    要求甲○○拿給洪綜佑塗銷之語（見同上偵查卷同日偵訊筆錄），足徵被告向洪
    綜佑借用起訴書附表二所示三紙支票，事先有向洪綜佑告知是要持以向他人調現
    乙事，告訴人洪綜佑指述被告向其佯稱公司需款支付貨款為由，向其借用支票乙
    詞，顯與事實不符，不足為採。再者被告辯稱起訴書附表一編號三、四所示支票
    伊有將款項匯入該支票帳戶之語，訊之洪綜佑亦不否認此情（見本院九十年四月
    四日審判筆錄），佐以卷附該支票帳戶往來明細表所載，該二紙支票均有如期兌
    現，而洪綜佑亦未曾言及此二紙支票是由伊代為墊付等情，故洪綜佑指述此二紙
    支票未付乙情，亦與事實相左。再者據洪綜佑供承：「之前就有借過，都有清償
    ，但金額都不大，八十七年初就有借票了，到了到期日後幾天就會匯過來」之語
    （見本院九十年四月四日審判筆錄），可證被告自八十七年初起，即有向洪綜佑
    借用支票之情事，且洪綜佑事先亦對被告之經濟狀況知之甚詳，而基於朋友之誼
    ，簽發系爭支票供被告調現週轉，被告何有施用任何詐術可言。
六、據告訴人耕代公司負責人蘇坤龍供稱：「他是我弟弟蘇坤泉的朋友，他會拿客票
    向我弟弟調現金，之前我弟弟和他也算是有客戶的往來，我弟弟本身在上班比較
    沒有資力，他就拿客票來跟我說甲○○想要借錢」、「甲○○常用客票來向我弟
    弟調現，如果金額較小，我弟弟負擔得起的話，我弟弟的太太陳淑惠就會直接以
    他的名義匯錢過去」等語，證諸證人蘇坤泉證稱：「他開祥陽電機約半年後就拿
    客票來向我調現，他說他要支付貨款使用，需要現金，因為向他買貨的客戶所開
    的支票期比他要支付給上游廠商的貨款日期要長，所以他需要現金」、「我有跟
    我哥哥講我本身資力較不足，如果金額太高的話，就請我哥哥幫忙調現金給甲○
    ○，....... 這二張翼陽公司的支票也是這樣，由我交給我哥哥」等語（均見本
    院八十九年十二月十九日審判筆錄），可證被告辯稱伊均是持客票向證人蘇坤泉
    調現，而非向蘇坤龍調現乙語，堪足信採。另被告於八十七年九月十四日便持洪
    綜佑簽發發票日八十七年十二月二十日、票號AC0000000號、面額七十六萬二千
    一百零二元支票向蘇坤泉調現，此情已據蘇坤龍、蘇坤泉二人供述屬實，並有被
    告提出祥陽公司華僑銀行活期存款存摺內載有八十七年九月十五日由蘇坤龍之妻
    張瓊珠各匯入四十五萬元、二十六萬一千三百元二筆款項已明，佐以證人蘇坤泉
    證述：「甲○○拿這二張翼陽公司的票來向我調現時我就覺得奇怪，因為以前從
    未看過這家公司的客票，且金額相當高，上面原本還記載禁止背書轉讓，所以我
    有要求除了要將禁止背書轉讓塗銷外，並要帶我去翼陽公司看，翼陽公司也是做
    配電盤，我在現場有看到洪綜佑，但沒有和他講過話，我看翼陽公司的狀況似乎
    是有在經營，但發現翼陽公司內所要賣的配電盤的零件有一半是日本的零件，並
   不是祥陽公司賣的，且我覺得他的公司規模不足以有這麼多的需貨量，但當時錢
    都已經匯過去，之後錢匯過去幾天我就聽他會倒了」之語，證諸蘇坤龍陳稱：「
    八十七年九月間甲○○有帶我弟弟蘇坤泉去翼陽公司看」之語（見本院八十九年
    十二月十九日審判筆錄），可知被告於八十七年九月十四日向洪綜佑借得前述七
    十六萬二千一百零二元之支票向蘇坤泉調現時，據蘇坤泉本人前揭供述，顯已對
    該支票是否確係俗稱「客票」（即被告客戶所簽發之支票）有所存疑，堪可認定
    。再者被告所召募之互助會是於八十七年十月間止會，亦據被告自認在卷，並經
    證人應智雄、張進童證述明確（見八十八年度偵字第二四七二號偵查卷第一八頁
    ），再佐以被告嗣後又分別於八十七年十月七日持起訴書附表二編號二所示支票
    連同另四紙客票向蘇坤泉調現，而由蘇坤龍之妻張瓊珠匯給被告五十五萬六千七
    百元；及八十七年十一月初某日持起訴書附表二編號三所示支票向蘇坤泉調現，
    而分別於八十七年十一月七日、十一月十日由張瓊珠、陳淑惠各匯給被告二十五
    萬元、三十萬元等情，亦經蘇坤龍供述屬實，並有蘇坤龍提出之支票託收簿一份
    、匯款委託書三紙（均影本）附卷可稽，姑且不論證人蘇坤泉前述：「..... 但
    當時錢都已經匯過去，之後錢匯過去幾天我就聽他會倒了」之語，所指匯款日期
    究係何日期？因被告是先後三次持向洪綜佑借得如起訴書附表二所示三紙支票向
    證人蘇坤泉調現，而最後一次調現之日期是八十七年十一月十日，是以綜合蘇坤
    泉前揭供述內容，可以推斷證人蘇坤泉所謂匯款後才知道被告倒會乙事，絕不可
    能是在被告最後一次調現之後，應可認定。綜上所述，被告從八十六年間即有持
    客票向蘇坤泉調現之情事（此觀卷附祥陽公司華僑銀行活期存款存摺所載匯款明
    細已明）且均是以借款日計算至票載發票日，以票面金額每月二分之利率先行扣
    除應負之利息，及至被告持翼陽公司所簽發之支票向蘇坤泉再次調現時，蘇坤泉
    亦已懷疑該支票是否為客票，甚且於得知被告倒會後，仍應允被告以翼陽公司之
    支票向伊調現，足徵蘇坤泉於同意被告調現時，已對被告之經濟狀況有所了解，
    足證被告以洪綜佑簽發如起訴書附表二編號二、三所示二紙支票向蘇坤泉調現時
    ，並未施用任何詐術甚明。
七、綜上所述，被告與洪綜佑間，自八十七年間即有借票之情事，且洪綜佑對被告向
    其借用附表二所示三紙支票時，被告之經濟狀況知之甚詳，且被告亦已告知是要
    調現還債，而非直接用以支付貨款；而被告自八十六年間，即有持客票向蘇坤泉
    調現之情事，縱使被告持起訴書附表二所載三紙支票向蘇坤泉調現，該三紙支票
    是向洪綜佑借用並非客票，惟因蘇坤泉事先已有所存疑，卻仍同意之，由此足可
    證明洪綜佑、蘇坤龍二人所為指述，顯與事實不符。告訴人既是基於朋友之誼，
    且對被告之經濟狀況有所了解，始同意借票或允以支票調現，並非被告施以任何
    詐術所致，自不能以事後支票未能兌現乙事，據以推論被告有何詐欺犯行，本件
    純屬民事糾紛，被告所為與詐欺罪之構成要件不符。其所辯前揭情詞，經核與事
    實相符，足堪採信。此外，復查無其他積極證據足以證明被告有何詐欺犯行，既
    不能證明被告犯罪，自應為無罪之判決。
據上論斷，應依刑事訴訟法第三百零一條第一項，判決如主文。
中      華      民      國      九十      年      五      月      十    日
                                          臺灣高雄地方法院刑事第二庭
                                              法  官    黃三友
右正本證明與原本無異。
如不服本判決，應於判決送達後十日內，向本院提出上訴狀。
                                              書記官    林介欽
中      華      民      國      九十      年      五      月      十    日
不服本判決，應於判決送達後十日內，向本院提出上訴狀。


司法院資訊處製作；財團法人民間司法改革基金會備份。
